【裁判字號】    91,訴,840
【裁判日期】    920710
【裁判案由】    分割共有物
【裁判全文】
臺灣嘉義地方法院民事判決  九十一年度訴字第八四○號
    原      告  庚○○○
    訴訟代理人  吳碧娟律師
    被      告  丙○○
    訴訟代理人  丁○○
    被      告  乙○○
                戊○○
                己○○○
                甲○○
右當事人間分割共有物事件，本院判決如左：
    主      文
兩造共有坐落嘉義縣朴子市○○段一一三號，地目旱，面積○‧一七三一公頃土地准
予分割，如附圖（即嘉義縣朴子地政事務所九十二年五月廿八日複丈成果圖）所示Ａ
部分面積○‧○一四四二五公頃分歸被告乙○○所有、Ｂ部分面積○‧○五七七公頃
分歸被告甲○○所有、Ｃ部分面積○‧○○七二一三公頃分歸被告丙○○所有、Ｄ部
分面積○‧○一四四二五公頃分歸被告己○○○所有、Ｅ部分面積○‧○二八八五公
頃分歸被告戊○○所有、Ｆ部分面積○‧○五○四八七公頃分歸原告所有。
兩造共有坐落嘉義縣朴子市○○段一一三之一地號，地目旱，面積○．一一三四公頃
土地准予分割，如附圖（即嘉義縣朴子地政事務所九十二年五月廿八日複丈成果圖）
所示Ｇ部分面積○．○○九四五公頃分歸被告乙○○所有、Ｈ部分面積○．○三七八
公頃分歸被告甲○○所有、Ｉ部分面積○．○○四七二五公頃分歸被告丙○○所有、
Ｊ部分面積○．○○九四五公頃分歸被告己○○○所有、Ｋ部分面積○．○一八九公
頃分歸被告戊○○所有、Ｌ部分面積○．○三三○七五公頃分歸原告所有。
訴訟費用由被告戊○○負擔六分之一、被告己○○○負擔十二分之一、被告丙○○負
擔廿四分之一、被告甲○○負擔三分之一、被告乙○○負擔十二分之一，餘由原告負
擔。
    事      實
壹、原告方面：
  一、聲明：如主文第一項、第二項所示。
  二、陳述：坐落嘉義縣朴子市○○段一一三及一一三之一地號，地目旱，面積各為
      ○‧一七三一公頃、○‧一一三四公頃土地（下稱系爭土地），係兩造共有，
      原告應有部分九十六分之二十八、被告戊○○應有部分六分之一、被告己○○○應有部分為十二分之一、被告丙○○應有部分為廿四分之一、被告甲○○應
      有部分為三分之一、被告乙○○應有部分為十二分之一，兩造並無不分割之約
      定，在法律上亦非不能分割，惟不能協議分割，系爭二筆土地因使用分區不同
      無法合併分割，爰依民法第八百二十三條、第八百二十四條請求就各筆裁判分
      割，如訴之聲明所示。
  三、證據：提出土地登記謄本二份、土地使用分區證明書一份、地籍圖一份。並聲
      請勘測現場。
乙、被告甲○○、被告丙○○部分：雖未於最後言詞辯論期日到場，惟前曾到場聲明
    及陳述略以：同意依原告方案分割，但希望分得目前占有部分。
丙、被告己○○○、被告戊○○、被告乙○○部分：未於言詞辯論期日到場，亦未提
    出準備書狀作何聲明或陳述。
丁、本院依原告聲請履勘系爭土地，並囑託嘉義縣朴子地政事務所測量系爭土地之現
    使用狀況及依原告所提出之分割方案製作複丈成果圖。依職權向嘉義縣朴子市公
    所函查系爭土地使用分區。
    理      由
一、被告乙○○、被告甲○○、被告丙○○、被告己○○○、被告戊○○經合法通知
    ，均未於言詞辯論期日到場，核無民事訴訟法第三百八十六條所列各款情形，爰
    依原告聲請，由其一造辯論而為判決。
二、原告起訴主張：系爭土地係兩造共有，原告應有部分九十六分之二十八、被告戊○○應有部分六分之一、被告己○○○應有部分為十二分之一、被告丙○○應有
    部分為廿四分之一、被告甲○○應有部分為三分之一、被告乙○○應有部分為十
    二分之一，兩造並無不分割之約定，在法律上亦非不能分割，惟不能協議分割，
    爰就系爭二筆土地，依民法第八百二十三條、第八百二十四條請求裁判分割，如
    訴之聲明所示。被告甲○○、被告丙○○均同意分割，餘被告則未表示意見。
三、查坐落嘉義縣朴子市○○段一一三、一一三之一地號，地目均為旱，面積各為○
    ‧一七三一公頃、○‧一一三四公頃土地，係兩造共有且應有部分相同，原告應
    有部分九十六分之二十八、被告戊○○應有部分六分之一、被告己○○○應有部
    分為十二分之一、被告丙○○應有部分為廿四分之一、被告甲○○應有部分為三
    分之一、被告乙○○應有部分為十二分之一之事實，業據原告提出土地登記謄本
    二份為證，復為被告所不爭執，自堪信為真實。
四、按各共有人，得隨時請求分割共有物；又共有物之分割，依共有人協議之方法行
    之。分割之方法，不能協議決定者，法院得因任何共有人之聲請，命為原物或變
    價之分配於各共有人；民法第八百二十三條第一項前段、第八百二十四條第一項
    、第二項分別定有明文。查系爭土地，地目均為旱，系爭內厝段一一三地號，土
    地都市計畫使用分區為「農業區」，系爭內厝段一一三之一地號，土地都市計畫
    使用分區為「堤防用地」，經本院依職權向嘉義縣朴子市公所函查系爭土地使用
    分區，查核明確，有該公所九十二年五月二十日朴市工字第○九二○○○六四九
    四號函一份可憑，自無不能分割之情事。而兩造就系爭土地又無訂立不分割之特
    約，亦無因物之使用目的不能分割之情形，且兩造就分割之方法迄未能達成協議
    ，此觀兩造無法於調解程序達成調解而仍有爭執足明，從而，原告訴請裁判分割
    系爭土地，即無不合。
五、經查：
（一）系爭一一三地號、一一三之一地號土地，相連而均略呈狹長形，系爭一一三地
      號南側緊臨台十九線道路，其上偏東側有被告甲○○所有之修車廠一棟及修車
      廠使用空地，位於系爭內厝段一一三地號及一一三之一地號上（經嘉義縣朴子
      地政事務所九十一年九月廿五日複丈成果圖編為Ｂ、Ｃ，面積各為○‧○五六
      ○公頃、○‧○○五○公頃），餘為空地等情，業經本院於九十一年九月廿五
      日，會同嘉義縣朴子地政事務所履勘現場及囑託測量在案，製有勘驗筆錄、及
      嘉義縣朴子地政事務所九十一年九月廿五日複丈成果圖各一份在卷可稽，且為
      兩造所不爭，堪信為真實。
（二）原告所提出如附圖（即嘉義縣朴子地政事務所九十二年五月廿八日複丈成果圖
      ）所示分割方法，大體係依建物之占有使用現狀為基準，除被告甲○○分得附
      圖所示Ｂ、Ｈ部分，現有被告甲○○所有修車廠一間（即嘉義縣朴子地政事務
      所九十一年九月廿五日複丈成果圖上標示為Ｂ及Ｃ部分）外；另分歸原告及其
      餘被告部分，均為其餘共有人共同占有。是故，附圖所示之分割方法，不惟符
      合兩造於分割後，不願再保持共有之目的外；復使被告甲○○在系爭土地上所
      有修車廠無遭拆除之虞；分歸各共有人位置亦較符合占有現況；末以全體共有
      人就系爭一一三地號分得土地均得全部面臨南側主要道路（台十九線），系爭
      一一三之一地號，則均為堤防用地，實際價值大致相當，無庸相互補償；本分
      割方案又無人到場反對；綜上，本院斟酌系爭一一三地號之地目為旱，使用分
      區為農業區、系爭一一三之一地號，地目為旱，使用分區為堤防用地之性質，
      及共有人於系爭土地上使用之情況，並於分割後可充分發揮土地利用目的，及
      分割後各共有人取得之土地價值相當等一切情狀，認附圖所示分割方法確屬適
      當。
六、綜右所述，審酌兩造利益及注意各取得部分經濟效益，並兼顧系爭二筆土地性質
    及其社會利益，基於公平原則，以附圖所示方案分割，爰判決如主文第一項、第
    二項所示。
七、末按分割共有物事件本質上並無訟爭性，兩造本可互換地位，由任一方共有人起
    訴請求分割，均無不可，故本件雖認原告之起訴為有理由，惟被告在本件所為之
    訴訟行為，按當時之訴訟程度，確為防衛其權利所必要，爰命兩造應按其就系爭
    土地之應有部分負擔訴訟費用，附予敘明。
據上論結，原告之訴為有理由，依民事訴訟法第三百八十五條第一項前段、第七十八
條、第八十一條第二款、第八十五條第一項但書，判決如主文。
中      華      民      國    九十二    年      七      月      十      日
~B臺灣嘉義地方法院民事第一庭
~B    法  官  蔡廷宜
右為正本係照原本作成
如對本判決上訴須於判決送達後廿日內向本院提出上訴狀
中      華      民      國    九十二    年      七      月      十      日
~B    書記官  賴琪玲


司法院資訊處製作；財團法人民間司法改革基金會備份。
